【裁判字號】    99,選上訴,1644
【裁判日期】    991201
【裁判案由】    違反公職人員選舉罷免法
【裁判全文】
臺灣高等法院臺中分院刑事判決      99年度選上訴字第1644號
上  訴  人
即  被  告  廖巧庭
選任辯護人  施雅芳律師
上列上訴人因違反公職人員選舉罷免法案件，不服臺灣南投地
方法院99年度選訴字第10號中華民國99年6月30日第一審判決（
起訴案號：臺灣南投地方法院檢察署99年度選偵字第9號），提
起上訴，本院判決如下：
    主    文
原判決關於廖巧庭部分撤銷。
廖巧庭無罪。
    理    由
甲、證據能力之說明：
一、按被告以外之人於審判外之陳述，除有刑事訴訟法第159條
    之1之159條之5等例外規定之情形外，均無證據能力，刑事
    訴訟法第159條定有明文。證人劉秋蘭於警詢中之證詞，經
    被告廖巧庭之辯護人主張並無證據能力，而本院審酌證人劉
    秋蘭於警詢中之證詞（即投竹警偵字第09800014896卷第67
    至72頁），針對同案被告劉明川交付2000元之過程，並未詳
    述被告廖巧庭是否在旁見聞，僅泛稱被告廖巧庭與同案被告
    劉明川共同賄選，相較於證人劉秋蘭於本院審理時經交互詰
    問後之證詞，並無較可信之特別情況，揆諸上開規定意旨，
    應無證據能力。
二、按被告以外之人於審判外之陳述，雖不符合前四條（即刑事
    訴訟法第一百五十九條之一至一百五十九條之四）之規定，
    而經當事人於審判程序同意作為證據，法院審酌該言詞陳述
    或書面陳述作成之情況，認為適當者，亦得為證據。當事人
    、代理人或辯護人於法院調查證據時，知有第一百五十九條
    第一項之情形，而未於言詞辯論終結前聲明異議者，視為有
    前項之同意，刑事訴訟法第一百五十九條之五定有明文。經
    查本件公訴人、被告、辯護人於本件言詞辯論終結前均未就
    共同被告劉明川於審判外之陳述聲明異議，本院審酌該言詞
    或書面之陳述作成之情況，認為適當得為證據，先此敘明。
乙、無罪認定之理由：
一、公訴意旨略以：廖巧庭為劉明川（業經台灣南投地方法院判
    處有期徒刑2年，緩刑4年，並向公庫支付新台幣拾伍萬元確
    定），於98年12月2日18時30分許，一同前往南投縣竹山鎮
    延平里東興巷7之49號劉秋蘭住處，基於共同對於有投票權
    人交付賄賂之犯意聯絡，攜帶現金2000元由劉明川交付予劉
    秋蘭，劉秋蘭當場收受，並約定於第17屆縣議員選舉投票日
    當天將選票投給候選人林本立，並由劉秋蘭轉知其餘3位有
    投票權之家人將選票投給候選人林本立，因認被告廖巧庭涉
    犯公職人員選舉罷免法第99條第1項之罪嫌。
二、按犯罪事實應依證據認定之，無證據不得認定犯罪事實；又
    不能證明被告犯罪或其行為不罰者，應諭知無罪之判決，刑
    事訴訟法第154條第2項第301條第1項分別定有明文。又所
    謂認定犯罪事實之證據，係指足以認定被告確有犯罪行為之
    積極證據而言，該項證據自須適合於被告犯罪事實之認定，
    始得採為斷罪之資料；且如未能發現相當確實證據，或證據
    不足以證明，自不能以推測或擬制之方法，以為裁判之基礎
    ；而認定犯罪事實所憑之證據，雖不以直接證據為限，間接
    證據亦包括在內，然而無論直接證據或間接證據，其為訴訟
    上之證明，須於通常一般人均不致有所懷疑，而得確信其為
    真實之程度者，始得據為有罪之認定，倘其證明尚未達到此
    一程度，而有合理之懷疑存在時，即難遽採為不利被告之認
    定（最高法院76年台上字第4986號判例參照）。另刑事訴訟
    法第161條第1項規定：檢察官就被告犯罪事實，應負舉證責
    任，並指出證明之方法。因此，檢察官對於起訴之犯罪事實
    ，應負提出證據及說服之實質舉證責任。倘其所提出之證據
    ，不足為被告有罪之積極證明，或其指出證明之方法，無從
    說服法院以形成被告有罪之心證，基於無罪推定之原則，自
    不能為被告有罪之判決。
三、公訴意旨認上訴人即被告廖巧庭（以下均稱被告廖巧庭）涉
    犯上開罪嫌，無非係以(一)證人劉秋蘭於警詢、偵查中證稱被
    告廖巧庭與劉明川2人一同前往其家中談論選舉之事，後來
    劉明川交付伊2000元現金要伊投票給林本立等語(二)被告廖巧
    庭於偵查中及原審審理中就上開事實坦承不諱為其主要論據
    。然訊諸被告廖巧庭堅詞否認有何賄選之犯行，辯稱：伊只
    是到劉秋蘭家中談兒子的婚事，劉明川交付2000元之事伊沒
    有看到，事先也不知情等語。
四、經查：
（一）、被告廖巧庭於警詢中供稱：沒有看到劉明川交付現金，
        對賄選情事不知情等語（見投竹警偵字第09800014896
        卷第40頁），於初次偵訊時亦具結證稱：伊沒有看到劉
        明川有交付2000元給劉秋蘭等語（見98年選他字第162
        號卷第295號卷第296頁），嗣共同被告劉明川於檢察官
        聲請羈押時坦承投票行賄後，本案被告廖巧庭於99 年1
        月13日偵訊時仍未為認罪之表示，經檢察官詢問廖巧庭
        是否願意承認對劉秋蘭賄選，被告廖巧庭之選任辯護人
        乃答稱：「我希望與廖巧庭溝通看看」等語，檢察官於
        再度詢回被告廖巧庭是否願意認罪，被告廖巧庭始供稱
        「我願意承認」等語（問：是否承認98年12月2日有與
        劉明川一起到劉秋蘭家對劉秋蘭交付2000元，希望他家
        人投票給林本立？），被告廖巧庭之選任辯護人隨即表
        示希望給被告緩刑之機會（見99年選偵字第9號卷第15
        頁），是以本案被告廖巧庭於案發之初均否認有投票行
        賄，直至與選任辯護人溝通後，始同意為認罪之表示，
        對於其所認罪之內容，亦僅表明有與劉明川一起到劉秋
        蘭家，由劉明川交付2000元賄選之事實，對於如何交付
        ，是否親眼看到劉明川交付2000元，與劉明川事前有何
        同謀均未為明確之供述，依上開被告廖巧庭歷次供述之
        內容及上開98年12月2日偵查庭訊之內容，係經溝通後
        始為認罪之表示，可見被告廖巧庭辯稱伊事實上並未與
        劉明川一起買票，是因為伊以為如果伊承認自己有錯，
        伊先生就可以聲請簡易判決處刑才在偵查庭中認錯等語
        ，尚非無據。
（二）、次查同案被告劉明川於警詢中並未承認賄選（見投竹警
        偵字第09800014896卷第5至8頁），於偵查初訊時則以
        證人之身分證稱：伊沒有給劉秋蘭錢，伊與其太太即被
        告廖巧庭曾經到劉秋蘭家中，但只是去拜票請劉秋蘭支
        持林本立云云（見98選他字第162號卷第292頁），嗣經
        檢察官當庭諭知逮捕並聲請羈押，始於羈押庭訊供稱：
        「我自掏腰包行賄」、「我只是拜託她（指廖巧庭）跟
        我一起去拜訪他們，但是他不知道是要去行賄」等語（
        見98年聲羈字第158號卷該次羈押庭訊筆錄第1、2頁）
        ，惟自始均未供稱被告廖巧庭對於伊投票行賄行為知情
        並參與，且證人劉明川於本院審理時結證稱：伊與被告
        廖巧庭去劉秋蘭家中談兒子的婚事，伊後來有談選舉的
        事，被告廖巧庭只插了一下話，廖巧庭當天走來走去，
        一下開電視，一下聽電話，伊對選舉很冷淡，伊沒有注
        意到廖巧庭是否有看到伊交錢給劉秋蘭，談選舉的事，
        應該不會超過10分鐘，時間很短，劉秋蘭後來是將錢放
        進口袋內，從拿錢出來到劉秋蘭把錢收進口袋，大約有
        2、3秒的時間等語（見本院卷第85頁），核與證人劉秋
        蘭於本院所結證之情節相符（詳見後項），可以採信。
（三）、證人劉秋蘭於偵查中具結證稱：伊與廖巧庭是好友，廖
        巧庭打電話說伊和伊先生要來伊家裡，因為大約知道是
        選舉的事，所以伊說不要，但二人還是來家裡，後來是
        劉明川把錢交付給伊，劉明川問伊家中有幾票，伊說有
        五票，但女兒在花蓮不回來，另2位不確定，劉明川就
        將錢放在桌上，伊有說不要，但劉明川說沒關係，伊說
        這次縣議員麻煩支持林本立，伊知道劉明川及廖巧庭2
        人是支持林本立，廖巧庭說如果沒有其他支持人選就支
        持林本立，伊之前就知道劉明川是支持林本立的等語（
        見98選他字第162號卷第278頁），與其於本院審理時結
        證稱：98年12月2日當日劉明川夫婦到伊家中談被告廖
        巧庭兒子結婚的事，大約說了20幾分鐘，2人一起談，
        後來劉明川提及選舉的事，伊不太清楚廖巧庭當時是否
        在場，廖巧庭起來走動2、3次，也有上廁所，也有倒茶
        ，伊不太清楚，後來有人打電話來，伊也有要外面去聽
        電話，被告廖巧庭印象中沒有參與其與劉明川之對話，
        沒有注意到劉明川提到家中有投票權人係幾人時，廖巧
        庭是否在場，大約談了2、3分鐘，劉明川就把錢放在桌
        上，不到半分鐘伊就把錢收起來，伊沒有注意到劉明川
        交錢時被告廖巧庭是否在場，伊在偵查中說伊知道被告
        來伊家中是為了選舉之事，是因為當時距離選舉時間已
        經很近了，比較敏感現在不要來（後改稱是因當時在煮
        飯，所以叫被告不要來），廖巧庭在選前1、2個月前，
        伊曾經有說要伊選林本立，只講一下子，伊說如果伊沒
        有人選就選林本立，伊將2000元收起後並沒有告訴家人
        要選林本立等語（見本院卷第82至84頁），除對於被告
        廖巧庭於98年12月2日當日是否在證人家中有談論選舉
        之事，先是證稱「廖巧庭有說如果沒有支持人選就選林
        本立」，後證稱「劉明川談選舉的事，廖巧庭是否在場
        ，伊不太清楚」有所不符之外，其餘並無齟齬之處，且
        縱令被告廖巧庭於言談間曾有上開表示，因本案並無積
        極證據證明被告廖巧庭講該話之時點係在看到或聽到共
        同被告劉明川以現金行賄之後，尚難以此推認被告廖巧
        庭對於劉明川之行賄行為有事前同謀而將之視同自己犯
        罪之故意，更難認被告廖巧庭上開言詞係基於與同案被
        告劉明川共同行賄之分工行為，是以本案被告廖巧庭是
        否於98年12月2日到達劉秋蘭家之前即知悉同案被告劉
        明川將交付2000元行賄劉秋蘭？被告劉明川交付2000元
        予劉秋蘭時，被告廖巧庭是否在場見聞而與劉明川共同
        要求劉秋蘭投票支持林本立？本院均無從由證人劉秋蘭
        之上開證詞中形成對被告廖巧庭有罪之心證，揆諸上開
        說明之意旨，自應就被告廖巧庭部分為無罪之諭知。
五、綜上所述，檢察官前揭所舉之證據，僅能證明被告廖巧庭於
    98年12月2日劉明川到劉秋蘭家中為投票行賄當日，被告廖
    巧庭係與劉明川同行之人，惟尚不足以使本院形成被告廖巧
    庭確有共同行賄之心證。此外，本院在得依或應依職權調查
    證據之範圍內，復查無其他積極明確之證據，足以認定被告
    廖巧庭有檢察官所指之罪行，自屬不能證明被告犯罪。原審
    未為詳查，遽對被告論罪科刑，即有未合，是被告廖巧庭上
    訴否認犯行，指摘原判決不當，為有理由，自應由本院將原
    判決被告廖巧庭部分予以撤銷，並為被告廖巧庭無罪之諭知
    。
六、據上論斷，應依刑事訴訟法第369條第1項前段、第364條、
    第301第1項前段，判決如主文。
本案經檢察官李月治到庭執行職務。
中    華    民    國    99    年    12    月    1     日
            刑事第六庭    審判長法  官  李  文  雄
                                法  官  黃  小  琴
                                法  官  陳  如  玲
以上正本證明與原本無異。
檢察官得上訴。
如不服本判決應於收受送達後10日內向本院提出上訴書狀，其未
敘述上訴理由者，並得於提起上訴後10日內向本院補提理由書（
均須按他造當事人之人數附繕本）「切勿逕送上級法院」。
                                書記官  陳  信  和
中    華    民    國    99    年    12    月    1     日

司法院資訊處製作；財團法人民間司法改革基金會備份。
